【裁判字號】    97,上訴,3805
【裁判日期】    971112
【裁判案由】    偽造文書等
【裁判全文】
臺灣高等法院刑事判決                97年度上訴字第3805號
上  訴  人  臺灣臺北地方法院檢察署檢察官
被      告  甲○○
選任辯護人  楊揚律師
上列上訴人因被告偽造文書等案件，不服臺灣臺北地方法院97年
度訴字第15號，中華民國97年6 月10日第一審判決（起訴案號：
臺灣臺北地方法院檢察署檢察官以96年度偵字第25314 號），提
起上訴，本院判決如下：
    主  文
上訴駁回。
    理  由
一、公訴意旨略以：被告甲○○係臺北市○○區○○路18號1 樓
    中國信託商業銀行股份有限公司（下稱中國信託銀行）永吉
    分行行員，同案被告丙○○係臺北縣新莊市○○街134 號酷
    奇貿易有限公司（下稱酷奇公司）負責人，同案被告楊興源
    、鄭美蓉則原為夫妻關係（同案被告丙○○、楊興源及鄭美
    蓉均待通緝到案後再行審結）。同案被告丙○○為向中國信
    託銀行永吉分行貸款，竟與被告甲○○、同案被告楊興源、
    鄭美蓉基於行使偽造私文書、意圖為自己不法所有之犯意聯
    絡，於民國（下同）94年9 月間，未經告訴人即酷奇貿易公
    司員工乙○○同意，在不詳地點，經同案被告楊興源協助後
    ，在中國信託銀行永吉分行個人信貸申請書暨約定書上，偽
    造「乙○○」署押2 枚，同月22日經承辦之被告甲○○據以
    向該銀行借貸新臺幣（下同）90萬元，同案被告鄭美蓉則佯
    稱為「乙○○」本人並完成對保手續，致中國信託銀行永吉
    分行陷於錯誤，核撥該筆款項至告訴人乙○○之中國信託銀
    行北新莊分行帳號：000000000000之帳戶內，同案被告丙○○再提領使用，足以生損害於告訴人乙○○及中國信託銀行
    審核貸款之正確性。因認被告甲○○涉犯刑法第216 條、第
    210 條之行使偽造私文書及同法第339條第1項之詐欺取財罪
    嫌等語。
二、按犯罪事實應依證據認定之，無證據不得認定其犯罪事實。
    又不能證明被告犯罪者，應諭知無罪之判決，刑事訴訟法第
    154條第2項、第301條第1項分別定有明文。又按事實之認定
    ，應憑證據，如未能發現相當證據，或證據不足以證明，自
    不能以推測或擬制之方法，為裁判基礎；且認定不利於被告
    之事實須依積極證據，苟積極證據不足為不利於被告事實之
    認定時，即應為有利於被告之認定；另認定犯罪事實所憑之
    證據，雖不以直接證據為限，間接證據亦包括在內，然而無
    論直接證據或間接證據，其為訴訟上之證明，須於通常一般
    之人均不致有所懷疑，而得確信其為真實之程度者，始得據
    為有罪之認定，倘其證明尚未達到此一程度，而有合理之懷
    疑存在而無從使事實審法院得有罪之確信時，即應由法院為
    諭知被告無罪之判決（最高法院40年台上字第86號、30年台
    上字第816號、76年台上字第4986號判例參照）。
三、本件公訴人認被告甲○○涉犯共同行使偽造私文書及詐欺取
    財罪嫌，無非係以被告甲○○之供述、同案被告丙○○所書
    立之「自訴狀」、證人即告訴人乙○○之證述，及卷附中國
    信託商銀北新莊分行存褶影本、中國信託商銀個人信貸申請
    書暨約定書各1 份等為論據。訊據被告甲○○固坦承曾為中
    國信託銀行永吉分行行員，並經同案被告楊興源之介紹，為
    告訴人乙○○之個人信貸申請書暨約定書送件，且其送件前
    ，並未親見告訴人乙○○於個人信貸申請書暨約定書上簽名
    等情，但堅詞否認有何共同行使偽造私文書及詐欺取財之犯
    行，辯稱：因為楊興源有介紹許多客戶給伊，故伊很信任楊
    興源，楊興源介紹本件信貸案件給伊時，伊有請楊興源帶本
    人過來辦理，楊興源說乙○○是他的堂妹，乙○○請他辦理
    ，而且乙○○在酷奇公司是經銷商，收入很穩定，伊才不疑
    有他，僅由楊興源帶乙○○的身分證正本讓伊看一下，伊即
    代為送件等語；辯護人另辯稱：告訴人乙○○之指述亦有若
    干瑕疵可指，告訴人乙○○應自始即明知同案被告丙○○以
    其名義向中國信託銀行申請貸款等語。
四、程序部分：
  (一)告訴人乙○○所提出，由同案被告丙○○具名之「自訴狀」
    （其內記載：「…自訴人丙○○因意圖不法所得，…另由中
    國信託銀行行員甲○○先生配合，偽稱已對保，使中國信託
    銀行不查，核貸新台幣玖拾萬元正至乙○○小姐中國信託帳
    戶內…」等語，見本院卷第68頁至第70頁），無證據能力。
  1.按憲法第16條保障人民之訴訟權，就刑事被告而言，包含其
    在訴訟上應享有充分之防禦權。刑事被告詰問證人之權利，
    即屬該等權利之一，且屬憲法第8條第1項規定「非由法院依
    法定程序不得審問處罰」之正當法律程序所保障之權利。為
    確保被告對證人之詰問權，證人於審判中，應依法定程序，
    到場具結陳述，並接受被告之詰問，其陳述始得作為認定被
    告犯罪事實之判斷依據。刑事審判上之共同被告，係為訴訟
    經濟等原因，由檢察官或自訴人合併或追加起訴，或由法院
    合併審判所形成，其間各別被告及犯罪事實仍獨立存在。故
    共同被告對其他共同被告之案件而言，為被告以外之第三人
    ，本質上屬於證人，自不能因案件合併關係而影響其他共同
    被告原享有之上開憲法上權利，司法院大法官會議著有釋字
    第582 號解釋。次按，被告以外之人於審判外之言詞或書面
    陳述，除法律有規定者外，不得作為證據，刑事訴訟法第15
    9條第1 項定有明文。又刑事訴訟法第159條之4第3款所定之
    「其他於可信之特別情況下所製作之文書」，則係指與同條
    第1款公務員職務上製作之文書及同條第2款之業務文書具有
    同類特徵，且就該文書製作之原因、過程、內容、功能等加
    以判斷，在客觀上認為具有特別可信性，適於作為證明被告
    或犯罪嫌疑人所涉犯罪事實存否及其內容之文書而言，如不
    具此特性，亦無證據能力可言。
  2.同案被告丙○○相對於被告甲○○而言，係屬被告以外之第
    三人，本質上屬於證人，而其於本案審理中經原審依法傳拘
    無著。而由同案被告丙○○具名之「自訴狀」，證人即告訴
    人乙○○於原審審理時固然證述係由同案被告丙○○所自行
    書立，並證稱：「（問：妳發現被人貸款後，如何處理？）
    我直接找丙○○，他告訴我說他缺錢沒有辦法才去辦理貸款
    ，我問他怎麼可以這樣做，他說會把錢還給我，還告訴我他
    是委託中國信託商銀行員甲○○辦理，他說如果沒有還錢給
    我，他會自己會到法院投案，還寫了1 張『自訴狀』給我」
    ；「（問：妳所指之『自訴狀』，是否指此份文書？）是的
    ，丙○○是當著我的面寫給我的，地點是在公司，寫完之後
    就交給我，當時沒有其他人在場」；「（問：依照丙○○自
    訴狀記載有提及『楊興源協助』、『鄭美蓉小姐代為照會』
    、『甲○○先生配合』等文字，為何會有此文字記載？）這
    些都是丙○○講出來以後，自己寫在自訴狀裡面的」等語（
    見原審卷第128、129頁）。是以此「自訴狀」之內容，均係
    同案被告丙○○之片面之詞，又從其製作之原因、過程、功
    能觀察，亦無特別之可信度，對於證明被告甲○○所涉犯罪
    事實，並不具嚴格證明之資格，自無證據能力，不能資為認
    定被告甲○○犯罪之憑據。
  (二)告訴人乙○○之警詢筆錄，不得作為證據。
    按刑事訴訟法於92年2月6日修正、增訂公布施行之前，就被
    告以外之人於審判外之陳述，雖未如修正、增訂後規定「除
    有法律規定者外，不得作為證據」，然如前所述，被告詰問
    證人之權利，既係憲法所保障之基本人權及基本訴訟權，證
    人於審判中，應依法定程序，到場具結陳述，並接受被告之
    詰問，其陳述始得作為認定被告犯罪事實之判斷依據；則證
    人之警詢、檢察官偵查中及其他審判外之陳述，縱係於92年
    2月6日修正、增訂公布之刑事訴訟法施行之前取得，仍無獨
    立特殊之證據價值，其目的當僅在證人有法定情形而無法傳
    喚，或傳喚不到，或到庭後無正當理由拒絕陳述，或於審判
    中到場陳述內容與其先前在審判外所為陳述不符時，取代其
    審判中之陳述，若證人於審判中已到場作證，被告之對質詰
    問權既得以行使，法院復得直接聽聞並觀察證人陳述時之言
    行舉止，其證據價值自比審判外之陳述為高，茍無相當理由
    ，即不能以該證人審判外之陳述代替其於審判中之證詞（最
    高法院刑事判決95年度台上字第1296號判決意旨參照）。查
    證人即告訴人乙○○於警詢調查時，雖就本件被告甲○○之
    犯罪事實有所陳述，惟前開證述筆錄，屬證人於審判外之陳
    述，證人乙○○嗣後既經原審傳訊到庭結證陳述，前開證人
    於審判外之陳述筆錄又無刑事訴訟法第159條之1至第159 條
    之5 所設例外具有較可信之特別情況，可認足以取代其於審
    判中之陳述，亦不得執為本件認定被告犯罪之證據。是被告
    辯護人爭執證人乙○○之警詢筆錄，無證據能力乙節，尚非
    無據。至被告辯護人另稱證人乙○○之偵查筆錄，亦無證據
    能力乙節，經遍閱全卷，並無乙○○於偵查中所為之陳述筆
    錄附卷可憑，辯護人前開所執，尚有誤會，併此敘明。
五、經查：
  (一)證人即告訴人乙○○於原審固證稱：伊並未在本件個人信貸
    申請書暨約定書上簽名，且亦未委託他人辦理本件貸款，又
    伊發現被冒用名義辦理貸款時，質問同案被告丙○○，丙○○有坦承冒用告訴人乙○○之名義辦理本件貸款等語（見原
    審卷第128 頁），然證人乙○○另亦證稱：伊係聽聞同案被
    告丙○○陳述本件貸款係委託中國信託銀行行員甲○○辦理
    等語，是證人乙○○並未親自見聞檢察官所指被告甲○○行
    使偽造私文書、詐欺取財之犯罪事實，純粹係透過他人之轉
    述得知，屬於傳聞之證據，自不能採為認定被告涉有行使偽
    造私文書、詐欺取財之證據。
  (二)又被告甲○○雖坦承經同案被告楊興源之介紹，為告訴人乙○○之個人信貸申請書暨約定書送件，且送件前，並未親見
    告訴人乙○○於個人信貸申請書暨約定書上簽名等情，但辯
    稱：伊係因為公司的業績壓力，許多業務都是透過親朋好友
    的介紹，本件也因此未與本人對保即行送件等語，並陳稱：
    「（問：請說明本件係用貸款標準作業流程？）業務需要確
    認申請書上是客戶在上面親自簽名，退而求其次，要確認身
    分證正本真正才能辦理，由客戶提供財力證明，及身分證影
    本，之後由我送給公司辦理…」；「（問：公司會再去確認
    申請人是否真正？）會。送件以後需要審核，審核人員會依
    照申請書上面的電話打去詢問。…因為楊興源常常幫我介紹
    客戶，雖然沒有找到申請人本人我還是把它送件」等語（見
    原審卷第29頁），此與本件個人信貸申請書暨約定書上記載
    「承辦人員」、「對保人」均係案外人「范欣芝」，並非被
    告所對保相符（見原審卷第76頁正、反面）。是被告甲○○
    為本件貸款送件，雖未確認客戶有於申請書上親自簽名，於
    程序上有瑕疵，但在無其他證據足以證明被告知情有由他人
    偽造簽名下，尚不能以此即認被告有檢察官所指之行使偽造
    私文書及詐欺取財之事實知情並參與之情。另卷附告訴人乙○○中國信託商銀北新莊分行存褶影本、中國信託商銀個人
    信貸申請書暨約定書各1 份（分見原審卷第31至41頁、第76
    至77頁），亦僅得認定確存有以乙○○名義申辦個人信用貸
    款，而貸得之款項核撥至乙○○之中國信託帳戶之事實，亦
    不能據為認定被告有何共同參與行使偽造文書及詐欺取財之
    犯行。
  (三)綜上所述，公訴人所舉之證據及本院調查所得之證據資料，
    均不能證明被告有共同行使偽造私文書、詐欺取財犯行，本
    件尚難僅憑被告有承辦乙○○於中國信託銀行永吉分行個人
    信貸申請業務之客觀行為，即認定被告有與之共同行使偽造
    私文書及詐欺取財罪之犯意。此外，復查無其他積極切確之
    證據足資證明被告有何共同行使偽造私文書、詐欺取財犯行
    ，即不能證明被告犯罪。原審基於上述理由，而為被告無罪
    之判決，經核其認事用法、證據取捨，均無不當。
六、檢察官上訴意旨略以：本案卷證中既有主嫌丙○○所書立之
    自訴狀，自訴狀中更書寫「另由中國信託銀行行員甲○○先
    生配合，偽稱已對保」等文字，縱認該自訴狀無證據能力，
    惟其堪認係屬於犯罪構成要件事實至關重要關鍵事項，法院
    本應依職權調查之，但原審並未為之，既尚未傳喚丙○○到
    庭確認自訴狀是否為伊所書立，並釐清被告甲○○究竟有無
    與伊共同犯案之情事，原審僅憑告訴人於審理中自承未見過
    被告甲○○之證述，即認被告甲○○確無涉案云云，顯有違
    誤云云，然查：
  (一)告訴人乙○○提出，由同案被告丙○○具名之「自訴狀」，
    為被告以外之人於審判外之陳述，又查無刑事訴訟法第 159
    條之1至第159條之5 所設例外具有較可信之特別情況，尚不
    得遽而執為認定被告犯罪之證據，已如前述，且同案被告丙○○經原審屢次傳拘無著，而未能到案說明案情，嗣經通緝
    在案，亦有臺北縣政府警察局樹林分局97年2 月27日北縣警
    樹偵字第0970005304號函附報告書、臺灣板橋地方法院檢察
    署97年4月9日板檢榮慎97助337字第36565號函附報告書及通
    緝書等在卷可憑（見原審卷第57至60頁、86至89頁、96頁）
    ，是檢察官上訴意旨指摘原審有未盡調查之能事云云，顯無
    可採。另檢察官於本院審理中雖再請求傳訊證人丙○○，惟
    經本院審理中再為傳喚，其仍未到庭，復經檢察官當庭捨棄
    對證人丙○○傳訊之調查在案（見本院卷第56頁），從而，
    本件證人即同案被告丙○○既無從傳喚到庭查證，其於審判
    外所為關於「自訴狀」內容之真實性，自難遽而執為認定被
    告犯罪之證據。
  (二)檢察官上訴，並未提出其他新事證，足以證明被告確有上揭
    所指之犯行，尚難使本院形成有罪之心證，即應維持原審為
    被告甲○○無罪之判決。檢察官上訴僅執原有證據，徒以指
    摘原判決不當，自無理由，應予駁回。
據上論斷，應依刑事訴訟法第368條，判決如主文。
本案經檢察官田炳麟到庭執行職務。
中    華    民    國    97    年    11    月    12    日
                  刑事第十庭審判長法  官  楊炳禎
                                  法  官  陳博志
                                  法  官  李春地
以上正本證明與原本無異。
檢察官如不服本判決，應於收受送達後10日內向本院提出上訴書
狀，其未敘述上訴之理由者並得於提起上訴後10日內向本院補提
理由書（均須按他造當事人之人數附繕本）「切勿逕送上級法院
」。
                                  書記官  蘇秋
中    華    民    國    97    年    11    月    14    日


司法院資訊處製作；財團法人民間司法改革基金會備份。
